【裁判字號】    99,訴,19
【裁判日期】    991223
【裁判案由】    妨害投票
【裁判全文】
福建金門地方法院刑事判決                99年度訴字第19號
公  訴  人  福建金門地方法院檢察署檢察官
被      告  邱國旭
上列被告因妨害投票案件，經檢察官提起公訴（99年度選偵字第
155號），被告就被訴事實為有罪之陳述，經本院合議庭裁定改
行簡式審判程序，判決如下：
    主    文
邱國旭意圖使特定候選人當選，以虛偽遷徙戶籍取得投票權而為
投票，處有期徒刑貳月，如易科罰金，以新台幣壹仟元折算壹日
，緩刑貳年，應向國庫支付新臺幣伍萬元，褫奪公權貳年。
    犯罪事實
一、邱國旭原設籍於屏東縣佳冬鄉○○村○○路240之8號，竟意
    圖使金門縣第5屆縣長、縣議員第1選區或第10屆金城鎮鎮長
    選舉之特定候選人當選，於民國98年7月1日將其戶籍委託不
    知情之邵維強偽辦理遷徙至金門縣金城鎮賢庵里夏墅26號，
    惟遷徙後，並未實際居住上址，而於98年12月5日前往金門
    縣第1選區第12號投票所，向選務人員蓋章領取縣長、縣議
    員及鎮長選票後投票。嗣經金門縣政府警察局金城分局清查
    轄區虛偽設籍人口時循線查獲。
二、案經金門縣政府警察局金城分局報請福建金門地方法院檢察
    署檢察官偵查起訴。
    理    由
一、上開犯罪事實，業據被告於本院審理時坦承不諱（見本院卷
    第246、249頁），並有遷入戶籍登記申請書、委託書（見警
    卷第7、9頁）及金門縣第5屆縣長、縣議員及第10屆鄉鎮長
    選舉選舉人名冊、金門縣警察局金湖分局勤區戶口查訪表、
    查訪照片、勸導表（見警卷第4至6、8頁）在卷為佐，足認
    被告自白與事實相符。
二、按人民有居住及遷徙之自由，固為憲法第10條明定，但所謂
    居住遷徙自由，並非漫無限制而得任意行使，在為防止妨礙
    他人自由，避免緊急危難，維持社會秩序，或增進公共利益
    所必要者，依憲法第23條規定，仍得以法律限制之，是以：
  (一)公職人員選舉罷免法第15條第1項規定：「有選舉權人在各該
    選舉區繼續居住四個月以上者，為公職人員選舉各該選舉區
    之選舉人」，係以確有在各該選舉區繼續居住4個月以上之
    事實，為其取得選舉人資格之條件，而非單憑形式上之戶籍
    登記，為認定之唯一依據。且在行政區域內之政權，應由該
    行政區之人民行使，始符主權在民之原則，如由其他地區之
    人民越俎代庖，自與上開原則及公職人員選舉罷免法第15
    條第1項規定之意旨相違。是公職人員選舉罷免法第15條第1
    項規定之目的，即在於管理戶籍、維護社會秩序及選舉之公
    平性，為維護社會秩序之必要，而對人民居住遷徙自由所附
    加之限制。故為參與公職人員法定選舉之投票，以取得選舉
    權為目的，並無遷入及繼續居住該選舉區四個月以上之事實
    ，而於四個月前虛報戶籍遷入登記，經戶政機關編入選舉人
    名冊並公告確定，乃參加投票選舉，其妨害選舉之純正及公
    正性結果，至為顯然。如認虛報戶籍以參與投票者，仍屬合
    法之選舉權人，無異任由與選舉區內利害無關之人代為行使
    選舉權，自非的論（最高法院97年度台上字第5311號刑事判
    決參照）。
  (二)刑法第146條之妨害投票正確罪，旨在防範以詐術或虛偽遷
    徙戶籍等非法方法，使投票發生不正確之結果，故於民國96
    年1月24日增訂第2項時，其立法理由已說明：因就業、就學
    、服兵役未實際居住於戶籍地，或為子女學區、農保、都會
    區福利給付優渥、保席次或其他因素而遷籍於未實際居住地
    者，有數百萬人。「然此與意圖支持特定候選人當選，進而
    遷徙戶籍之情形不同，並非所有籍在人不在參與投票均須以
    刑罰相繩，是以第2項以意圖使特定候選人當選虛偽遷徙戶
    籍投票者，為處罰之對象」。亦即，因求學、就業等因素，
    致「籍在人不在」者，與意圖使特定候選人當選而「虛偽遷
    徙戶籍」者，不能同視。
  (三)查本件被告平日生活居住工作既然均在台灣地區（屏東縣、
    高雄市），其與金門地區就親屬、工作、學業、兵役、特定
    社會福利措施等社會活動、事務均已乏正當之關聯性；又被
    告特別於投票期間，人潮湧回金門，機票難訂之情形下，仍
    挑選該期間至金門地區投票，顯與常情事理有違，益見其在
    98年7月1日遷徙戶籍顯係虛偽，動機在於設籍滿四個月後，
    可以取得投票權而於98年12月5日前往投票，藉以意圖使金
    門縣第5屆縣長、縣議員第1選區或第10屆金城鎮鎮長選舉之
    特定候選人當選等情甚明。是本件事證明確，被告犯行堪以
    認定，應予依法論科。
三、核被告所為，係犯刑法第146條第2項之意圖使特定候選人當
    選，以虛偽遷徙戶籍取得投票權而為投票罪。爰審酌被告前
    未曾有犯罪前科之素行，此有臺灣高等法院被告前案紀錄表
    在卷足憑（見本院卷第240頁）；復按選舉乃民主政治最重
    要之表徵，須由選民評斷候選人之才德、品行、學識、操守
    、政見而選賢與能，其攸關國家政治之良窳、法律之興廢、
    公務員之進退，影響國家發展及人民權利至深且鉅，被告為
    求特定之候選人能順利當選，竟以虛偽遷移戶籍之不正方式
    ，虛設戶籍，以取得投票權而前往投票，妨害投票之公正、
    公平，使真正民主政治無以建立，及其犯罪之動機、目的、
    手段及智識程度、犯罪後坦承犯行等一切情狀，爰量處如主
    文所示之刑，並諭知易科罰金折算之標準。又本院認其經此
    教訓後被告當知所警惕，信無再犯之虞，因認其所受宣告之
    刑，以暫不執行為適當，併予宣告緩刑2年，以啟自新。復
    本院為使被告等能確實記取教訓，建立正確之法治觀念，允
    宜命被告履行一定負擔，乃考量其身分、經濟狀況及犯罪情
    節，經被告同意，依刑法第74條第2項第4款之規定，命被告
    應向國庫支付新臺幣5萬元。
四、末按宣告1年以上有期徒刑，依犯罪之性質認為有褫奪公權
    之必要者，宣告褫奪公權1年以上10年以下，刑法第37條第2
    項明文，惟依公職人員選舉罷免法第113條第3項規定：犯公
    職人員選舉罷免法第五章之罪或刑法分則第六章之妨害投票
    罪，宣告有期徒刑以上之刑者，並宣告褫奪公權。又公職人
    員選舉罷免法第113條第3項之褫奪公權宣告，寓有強制性，
    乃刑法第37條第2項之特別規定，是其當不受宣告1年以上有
    期徒刑之限制，法院並應優先適用（惟所宣告之褫奪公權期
    間，仍為1年以上10年以下）。查本件被告係犯刑法分則第
    六章之妨害投票罪，且宣告有期徒刑以上之刑，已如前述。
    揆諸前揭說明，併依公職人員選舉罷免法第113條第3項之規
    定，就本件被告所犯前開妨害投票罪，併予宣告褫奪公權2
    年。
據上論斷，應依刑事訴訟法第299條第1項前段，公職人員選舉罷
免法第113條第3項，刑法第11條、第146條第1、2項、第41條第1
項前段、第37條第2項、第74條第2項第4款，判決如主文。
本案經檢察官張漢森到庭執行職務。
中    華    民    國    99    年    12    月    23    日
                  刑事庭      法  官  范坤棠
以上正本證明與原本無異。
如不服本判決，應於收受判決後10日內向本院提出上訴書狀，並
應敘述具體理由；其未敘述上訴理由者，應於上訴期間屆滿後20
日內向本院補提理由書（均須按他造當事人之人數附繕本）「切
勿逕送上級法院」。
                              書記官  龔月雲
中    華    民    國    99    年    12    月    23    日
附錄本案論罪科刑法條全文：
中華民國刑法第146條
以詐術或其他非法之方法，使投票發生不正確之結果或變造投票
之結果者，處5年以下有期徒刑。
意圖使特定候選人當選，以虛偽遷徙戶籍取得投票權而為投票者
，亦同。
前二項之未遂犯罰之。
公職人員選舉罷免法第113條
犯本章之罪，其他法律有較重處罰之規定者，從其規定。
辦理選舉、罷免事務人員，假借職務上之權力、機會或方法，以
故意犯本章之罪者，加重其刑至二分之一。
犯本章之罪或刑法分則第六章之妨害投票罪，宣告有期徒刑以上
之刑者，並宣告褫奪公權。

司法院資訊處製作；財團法人民間司法改革基金會備份。
